ACORDAO-COMPLETO-2565716

ACÓRDÃO 325/2023 ATA 2/2023 - SEGUNDA CÂMARA

VISTOS, relatados e discutidos estes autos de tomada de contas especial instaurada pelo Ministério da Mulher, da Família e dos Direitos Humanos, em desfavor de André Luís Actis de Sousa e da Organização Não Governamental Ação Pela Cidadania, em razão da não comprovação da regular aplicação dos recursos repassados por meio do Convênio 788698/2013.
ACORDAM os ministros do Tribunal de Contas da União, reunidos em sessão da 2ª Câmara, diante das razões expostas pelo relator, em:
9.1. julgar irregulares as contas de André Luís Actis de Sousa (XXX.277.715-XX) e da Organização Não Governamental Ação Pela Cidadania (05.598.166/0001-75) , com fundamento nos arts. 1º, inciso I, 16, inciso III, alíneas "b" e "c", da Lei 8.443/1992, c/c arts. 1º, inciso I, 209, incisos II e III, do Regimento Interno;
9.2. condenar solidariamente os responsáveis indicados no subitem anterior, com fundamento no art. 19, caput, da Lei 8.443/1992, c/c o art. 210 do Regimento Interno do TCU, ao pagamento das importâncias a seguir especificadas, com a fixação do prazo de 15 (quinze) dias, a contar da notificação, para comprovar, perante o Tribunal (art. 23, inciso III, alínea "a", da Lei 8.443/1992, c/c o art. 214, inciso III, alínea "a", do Regimento Interno) , o recolhimento da dívida aos cofres do Tesouro Nacional, atualizada monetariamente e acrescida dos juros de mora, calculados a partir das datas discriminadas, até a data do recolhimento, na forma prevista na legislação em vigor:
	Data de ocorrência
	Valor histórico (R$) 
	Identificador

	2/4/2014
	242.500,00
	D1

	29/3/2017
	3.050,35
	C1

9.3. aplicar, individualmente, ao Sr. André Luís Actis de Sousa (XXX.277.715-XX) e à Organização Não Governamental Ação Pela Cidadania (05.598.166/0001-75) , a multa prevista no art. 57 da Lei 8.443/1992, c/c o art. 267 do Regimento Interno, no valor de R$ 24.000,00 (vinte e quatro mil reais) , fixando-lhes o prazo de 15 (quinze) dias, a contar da notificação, para que comprovem, perante o Tribunal (art. 214, inciso III, alínea "a", do Regimento Interno) , o recolhimento da dívida aos cofres do Tesouro Nacional, atualizada monetariamente desde a data deste acórdão até a do efetivo recolhimento, se for paga após o vencimento, na forma da legislação em vigor;
9.4. autorizar, desde logo, nos termos do art. 28, inciso II, da Lei 8.443/1992, a cobrança judicial das dívidas, caso não atendidas as notificações;
9.5. autorizar, desde logo, caso solicitado e o processo não tenha sido remetido para cobrança judicial, o pagamento das dívidas em até 36 (trinta e seis) parcelas mensais e consecutivas, nos termos do art. 26 da Lei 8.443/1992, c/c o art. 217 do Regimento Interno/TCU, fixando-se o vencimento da primeira parcela em 15 (quinze) dias, a contar do recebimento da notificação, e o das demais a cada mês, devendo incidir sobre cada valor mensal os correspondentes acréscimos legais, na forma prevista na legislação em vigor, sem prejuízo de alertar o responsável de que a falta de comprovação do recolhimento de qualquer parcela implicará o vencimento antecipado do saldo devedor;
9.6. notificar, acerca desta deliberação, os responsáveis, o Ministério da Mulher, da Família e dos Direitos Humanos e o Procurador-Chefe da Procuradoria da República no Estado da Bahia, este último em atenção ao § 3º do art. 16 da Lei 8.443/1992, c/c o § 7º do art. 209 do Regimento Interno do TCU, para adoção das medidas que entender cabíveis.

Tomada de contas especial instaurada pelo Ministério da Mulher, da Família e dos Direitos Humanos, em razão da não comprovação da regular aplicação dos recursos repassados por meio de convênio firmado com a ONG Ação Pela Cidadania para implantação do Centro de Promoção e Defesa dos Diretos de LGBT no município de Salvador/BA.

Segunda Câmara

Ministério da Mulher, da Família e dos Direitos Humanos.

3. Interessados/Responsáveis:
3.1. Responsáveis: André Luís Actis de Sousa (XXX.277.715-XX); Organização Não Governamental Ação Pela Cidadania (05.598.166/0001-75).

13.1. Ministros presentes: Augusto Nardes (na Presidência), Aroldo Cedraz, Vital do Rêgo (Relator) e Antonio Anastasia.
13.2. Ministro-Substituto presente: Marcos Bemquerer Costa.

VITAL DO RÊGO

Tratam os presentes autos de tomada de contas especial instaurada pelo Ministério da Mulher, da Família e dos Direitos Humanos em desfavor de André Luís Actis de Sousa e da organização não governamental Ação Pela Cidadania, em razão da não comprovação da regular aplicação dos recursos repassados por meio do Convênio 788698/2013, cujo objeto era implantação de Centro de Promoção e Defesa dos Diretos de LGBT no município de Salvador/BA.
Adoto como parte do relatório a instrução elaborada pela então Secretaria de Controle Externo de Tomada de Contas Especial, peça 90, a qual contou com a anuência de seus dirigentes, peças 91 e 92:
Cuidam os autos de tomada de contas especial instaurada pelo Ministério da Mulher, da Família e dos Direitos Humanos, em desfavor de André Luís Actis de Sousa (XXX.277.715-XX) e da Organização Não Governamental Ação Pela Cidadania (05.598.166/0001-75) , em razão da não comprovação da regular aplicação dos recursos repassados pela União, por meio do Convênio 788698 (peça 7) , firmado entre o referido Ministério e a ONG Ação Pela Cidadania, cujo objeto consistiu no instrumento descrito como "Implantar Centro de Promoção e Defesa dos Diretos de LGBT no município de Salvador/BA".
HISTÓRICO
Em 26/3/2020, o Coordenador de Transferências Voluntárias do Ministério da Mulher, da Família e dos Direitos Humanos autorizou, com fundamento na IN/TCU 71/2012, alterada pela IN/TCU 76/2016 e DN/TCU 155/2016, a instauração da tomada de contas especial (peça 40) . O processo foi registrado no sistema e-TCE com o número 1322/2020.
O Convênio 788698 foi firmado no valor de R$ 250.000,00, sendo R$ 242.500,00 à conta do concedente e R$ 7.500,00 referentes à contrapartida do convenente. Teve vigência de 31/12/2013 a 1/4/2015, com prazo para apresentação da prestação de contas em 1/6/2015. Os repasses efetivos da União totalizaram R$ 242.500,00 (peça 9) .
A prestação de contas e complementações enviadas foram analisadas pelo órgão instaurador, por meio dos instrumentos constantes nas peças 28 e 39.
O fundamento para a instauração da Tomada de Contas Especial, conforme consignado na matriz de responsabilização elaborada pelo tomador de contas (peça 68) , foi a constatação da seguinte irregularidade: 
Não comprovação da execução física e/ou financeira do objeto do convênio.
Os responsáveis arrolados na fase interna foram devidamente comunicados e, diante da ausência de justificativas suficientes para elidir a irregularidade e da não devolução dos recursos, instaurou-se a tomada de contas especial.
No Relatório de TCE 6/2020 (peça 69) , o tomador de contas concluiu que o prejuízo importaria no valor original de R$ 239.449,65, imputando-se a responsabilidade solidária a André Luís Actis de Sousa, presidente, no período de 14/2/2013 a 13/2/2016, na condição de dirigente e à Organização Não Governamental Ação Pela Cidadania, na condição de entidade convenente. 
Em 29/9/2020, a Controladoria-Geral da União emitiu o Relatório de Auditoria 1322/2020 (peça 72) , em concordância com o relatório do tomador de contas. O certificado de auditoria e o parecer do dirigente do órgão de controle interno concluíram pela irregularidade das presentes contas (peças 73 e 74) .
Em 7/10/2020, a Ministro de Estado da Mulher, da Família e dos Direitos Humanos atestou haver tomado conhecimento das conclusões contidas no relatório e certificado de auditoria, bem como do parecer conclusivo do dirigente do órgão de controle interno, cuja manifestação foi pela irregularidade das contas, determinando o encaminhamento do processo ao Tribunal de Contas da União para fins de julgamento (peça 75) .
Na instrução inicial (peça 79) , analisando-se os documentos nos autos, concluiu-se pela necessidade de realização de citação dos responsáveis por conta das seguintes irregularidades: 
Irregularidade 1: não comprovação da execução física do objeto do convênio.
Evidências da irregularidade: documentos técnicos presentes nas peças 28 e 39.
Normas infringidas: Art. 37, caput, c/c o art. 70, parágrafo único, da Constituição Federal de 1988; art. 93, do Decreto-lei 200, de 25/2/1967; art. 50, §3º, da Portaria Interministerial 127/2008, e Termo do Convênio, cláusula segunda, inciso II, alíneas "a", "d", "g" , "k", "l", "n" e "o". 
Débitos relacionados aos responsáveis Organização Não Governamental Ação Pela Cidadania (05.598.166/0001-75) e André Luís Actis de Sousa (XXX.277.715-XX) :
	Data de ocorrência
	Valor histórico (R$) 
	Identificador

	2/4/2014
	242.500,00
	D1

	29/3/2017
	3.050,35
	C1

Cofre credor: Tesouro Nacional.
Responsável: Organização Não Governamental Ação Pela Cidadania (05.598.166/0001-75) .
Conduta: na parcela D1 - não apresentar documentos que provassem a execução dos itens previstos no plano de trabalho e pagos com recursos da transferência.
Nexo de causalidade: a não apresentação de documentos que comprovassem a execução dos itens previstos no plano de trabalho resultou na presunção de dano ao erário.
Culpabilidade: não há excludentes de ilicitude, de culpabilidade e de punibilidade; é razoável supor que o administrador responsável pela pessoa jurídica tinha consciência da ilicitude de sua conduta; era exigível conduta diversa da praticada, qual seja, comprovar por meio de documentos a efetiva execução de todos os itens previstos no plano de trabalho. Ressalta-se que a análise da culpabilidade relativa à pessoa jurídica de direito privado é realizada considerando as condutas de seus administradores, uma vez que os atos destes obrigam a pessoa jurídica, desde que exercidos nos limites dos poderes definidos no ato constitutivo do ente, nos termos do art. 47 do Código Civil (Acórdão 1723/2016-TCU-Plenário, Ministro-Relator Raimundo Carrero) . 
Responsável: André Luís Actis de Sousa (XXX.277.715-XX) .
Conduta: na parcela D1 - não apresentar documentos que provassem a execução dos itens previstos no plano de trabalho e pagos com recursos da transferência.
Nexo de causalidade: a não apresentação de documentos que comprovassem a execução dos itens previstos no plano de trabalho resultou na presunção de dano ao erário.
Culpabilidade: não há excludentes de ilicitude, de culpabilidade e de punibilidade; é razoável supor que o administrador responsável pela pessoa jurídica tinha consciência da ilicitude de sua conduta; era exigível conduta diversa da praticada, qual seja, comprovar por meio de documentos a efetiva execução de todos os itens previstos no plano de trabalho. 
Encaminhamento: citação.
Irregularidade 2: divergência total entre a movimentação financeira e os documentos de despesa apresentados, no âmbito do convênio descrito como "Implantar Centro de Promoção e Defesa dos Diretos de LGBT no Município de Salvador/BA". 
Evidências da irregularidade: documentos técnicos presentes nas peças 28 e 39.
Normas infringidas: Art. 37, caput, c/c o art. 70, parágrafo único, da Constituição Federal de 1988; art. 93, do Decreto-lei 200, de 25/2/1967; art. 50, §3º, da Portaria Interministerial 127/2008, e Termo do Convênio, cláusula segunda, inciso II, alíneas "a", "d", "g" , "k", "l", "n" e "o".
Débitos relacionados aos responsáveis Organização Não Governamental Ação Pela Cidadania (05.598.166/0001-75) e André Luís Actis de Sousa (XXX.277.715-XX) :
	Data de ocorrência
	Valor histórico (R$) 
	Identificador

	2/4/2014
	242.500,00
	D1

	29/3/2017
	3.050,35
	C1

Cofre credor: Tesouro Nacional.
Responsável: Organização Não Governamental Ação Pela Cidadania (05.598.166/0001-75) .
Conduta: na parcela D1 - apresentar comprovantes de despesas sem correspondência com a movimentação financeira dos recursos repassados no âmbito do instrumento em questão.
Nexo de causalidade: a apresentação de comprovantes de despesas sem correspondência com a movimentação financeira dos recursos federais repassados no âmbito do instrumento em questão impediu o estabelecimento do nexo causal entre os referidos recursos e as despesas apresentadas, resultando na impugnação das despesas e, consequentemente, em presunção de dano ao erário.
Culpabilidade: não há excludentes de ilicitude, de culpabilidade e de punibilidade; é razoável supor que o administrador responsável pela pessoa jurídica tinha consciência da ilicitude de sua conduta; era exigível conduta diversa da praticada, qual seja, comprovar a compatibilidade entre as despesas realizadas e a movimentação financeira dos recursos repassados no âmbito do instrumento. Ressalta-se que a análise da culpabilidade relativa à pessoa jurídica de direito privado é realizada considerando as condutas de seus administradores, uma vez que os atos destes obrigam a pessoa jurídica, desde que exercidos nos limites dos poderes definidos no ato constitutivo do ente, nos termos do art. 47 do Código Civil (Acórdão 1723/2016-TCU-Plenário, Ministro-Relator Raimundo Carrero) . 
Responsável: André Luís Actis de Sousa (XXX.277.715-XX) .
Conduta: na parcela D1 - apresentar comprovantes de despesas sem correspondência com a movimentação financeira dos recursos repassados no âmbito do instrumento em questão.
Nexo de causalidade: a apresentação de comprovantes de despesas sem correspondência com a movimentação financeira dos recursos federais repassados no âmbito do instrumento em questão impediu o estabelecimento do nexo causal entre os referidos recursos e as despesas apresentadas, resultando na impugnação das despesas e, consequentemente, em presunção de dano ao erário.
Culpabilidade: não há excludentes de ilicitude, de culpabilidade e de punibilidade; é razoável supor que o responsável tinha consciência da ilicitude de sua conduta; era exigível conduta diversa da praticada, qual seja, comprovar a compatibilidade entre as despesas realizadas e a movimentação financeira dos recursos repassados no âmbito do instrumento. 
Encaminhamento: citação.
Em cumprimento ao pronunciamento da unidade (peça 81) , foram efetuadas citações dos responsáveis, nos moldes adiante:
André Luís Actis de Sousa - promovida a citação do responsável, conforme delineado adiante:
	Comunicação: Ofício 17801/2022 - Seproc (peça 84) 
Data da Expedição: 16/5/2022
Data da Ciência: 19/5/2022 (peça 86) 
Nome Recebedor: William Machado
Observação: Ofício enviado para o endereço do responsável, conforme pesquisa na base de dados no sistema da Receita Federal, custodiada pelo TCU (peça 83) .
Fim do prazo para a defesa: 3/6/2022
	
Organização Não Governamental Ação Pela Cidadania - promovida a citação do responsável, conforme delineado adiante:
	Comunicação: Ofício 17794/2022 - Seproc (peça 85) 
Data da Expedição: 16/5/2022
Data da Ciência: 24/5/2022 (peça 87) 
Nome Recebedor: Mara Soraia Amaral
Observação: Ofício enviado para o endereço do responsável, conforme pesquisa na base de dados no sistema da Receita Federal, custodiada pelo TCU (peça 82) .
Fim do prazo para a defesa: 8/6/2022
	
Conforme Despacho de Conclusão das Comunicações Processuais (peça 89) , as providências inerentes às comunicações processuais foram concluídas. 
Transcorrido o prazo regimental, a responsável: Organização Não Governamental Ação Pela Cidadania permaneceu silente, devendo ser considerada revel, nos termos do art. 12, § 3º, da Lei 8.443/1992. Por seu turno, o Sr. André Luís Actis de Sousa apresentou defesa, que será analisada na seção Exame Técnico.
ANÁLISE DOS PRESSUPOSTOS DE PROCEDIBILIDADE DA IN/TCU 71/2012
Avaliação de Viabilidade do Exercício do Contraditório e Ampla Defesa
Verifica-se que não houve o transcurso de mais de dez anos desde o fato gerador sem que tenha havido a notificação dos responsáveis pela autoridade administrativa federal competente (art. 6º, inciso II, c/c art. 19 da IN/TCU 71/2012, modificada pela IN/TCU 76/2016) , uma vez que o fato gerador da irregularidade sancionada ocorreu em 2/4/2014, e os responsáveis foram notificados sobre as irregularidades pela autoridade administrativa competente conforme segue:
André Luís Actis de Sousa, por meio do ofício acostado à peça 33, recebido em 23/8/2019, conforme AR (peça 34) .
Organização Não Governamental Ação Pela Cidadania, por meio do ofício acostado à peça 29, recebido em 9/5/2019, conforme AR (peça 30) . Importante destacar que o referido ofício foi encaminhado e recebido no endereço da sede da entidade convenente constante no Termo de Referência do Convênio (peça 2, p. 1) .
Valor de Constituição da TCE 	
Verifica-se, ainda, que o valor atualizado do débito apurado (sem juros) em 1º/1/2017 é de R$ 294.025,18. Portanto, superior ao limite mínimo de R$ 100.000,00, na forma estabelecida nos arts. 6º, inciso I, e 19 da IN/TCU 71/2012, alterada pela IN/TCU 76/2016. 
OUTROS PROCESSOS/DÉBITOS NOS SISTEMAS DO TCU COM OS MESMOS RESPONSÁVEIS
Informa-se que não foi encontrado débito imputável aos responsáveis em outros processos no Tribunal.
A tomada de contas especial está, assim, devidamente constituída e em condição de ser instruída.
EXAME TÉCNICO
Da validade das notificações:
Preliminarmente, cumpre tecer breves considerações sobre a forma como são realizadas as comunicações processuais no TCU. A esse respeito, destacam-se o art. 179, do Regimento Interno do TCU (Resolução 155, de 4/12/2002) e o art. 4º, inciso III, § 1º, da Resolução TCU 170, de 30 de junho de 2004, in verbis:
Art. 179. A citação, a audiência ou a notificação, bem como a comunicação de diligência, farse-ão:
I - mediante ciência da parte, efetivada por servidor designado, por meio eletrônico, fac-símile, telegrama ou qualquer outra forma, desde que fique confirmada inequivocamente a entrega da comunicação ao destinatário;
II - mediante carta registrada, com aviso de recebimento que comprove a entrega no endereço do destinatário;
III - por edital publicado no Diário Oficial da União, quando o seu destinatário não for localizado
 (...) 
Art. 3º As comunicações serão dirigidas ao responsável, ou ao interessado, ou ao dirigente de órgão ou entidade, ou ao representante legal ou ao procurador constituído nos autos, com poderes expressos no mandato para esse fim, por meio de:
I - correio eletrônico, fac-símile ou telegrama;
II - servidor designado;
III - carta registrada, com aviso de recebimento;
IV - edital publicado no Diário Oficial da União, quando o seu destinatário não for localizado, nas hipóteses em que seja necessário o exercício de defesa.
Art. 4º. Consideram-se entregues as comunicações:
I - efetivadas conforme disposto nos incisos I e II do artigo anterior, mediante confirmação da ciência do destinatário;
II - realizadas na forma prevista no inciso III do artigo anterior, com o retorno do aviso de recebimento, entregue comprovadamente no endereço do destinatário;
III - na data de publicação do edital no Diário Oficial da União, quando realizadas na forma prevista no inciso IV do artigo anterior.
§ 1º O endereço do destinatário deverá ser previamente confirmado mediante consulta aos sistemas disponíveis ao Tribunal ou a outros meios de informação, a qual deverá ser juntada ao respectivo processo.
 (...) 
Bem se vê, portanto, que a validade da citação via postal não depende de que o aviso de recebimento seja assinado pelo próprio destinatário da comunicação, o que dispensa, no caso em tela, a entrega do AR em "mãos próprias". A exigência da norma é no sentido de o Tribunal verificar se a correspondência foi entregue no endereço correto, residindo aqui a necessidade de certeza inequívoca. 
Não é outra a orientação da jurisprudência do TCU, conforme se verifica dos julgados a seguir transcritos:
São válidas as comunicações processuais entregues, mediante carta registrada, no endereço correto do responsável, não havendo necessidade de que o recebimento seja feito por ele próprio (Acórdão 3648/2013-TCU-Segunda Câmara, Relator José Jorge) ;
É prescindível a entrega pessoal das comunicações pelo TCU, razão pela qual não há necessidade de que o aviso de recebimento seja assinado pelo próprio destinatário. Entregandose a correspondência no endereço correto do destinatário, presume-se o recebimento da citação. (Acórdão 1019/2008-TCU-Plenário, Relator Benjamin Zymler) ;
As comunicações do TCU, inclusive as citações, deverão ser realizadas mediante Aviso de Recebimento - AR, via Empresa Brasileira de Correios e Telégrafos, bastando para sua validade que se demonstre que a correspondência foi entregue no endereço correto. (Acórdão 1526/2007-TCU-Plenário, Relator Aroldo Cedraz) .
A validade do critério de comunicação processual do TCU foi referendada pelo Supremo Tribunal Federal, nos termos do julgamento do MS-AgR 25.816/DF, por meio do qual se afirmou a desnecessidade da ciência pessoal do interessado, entendendo-se suficiente a comprovação da entrega do "AR" no endereço do destinatário:
Ementa: agravo regimental. Mandado de segurança. Desnecessidade de intimação pessoal das decisões do tribunal de contas da união. art. 179 do regimento interno do TCU. Intimação do ato impugnado por carta registrada, iniciado o prazo do art. 18 da lei nº 1.533/51 da data constante do aviso de recebimento. Decadência reconhecida. Agravo improvido.
O envio de carta registrada com aviso de recebimento está expressamente enumerado entre os meios de comunicação de que dispõe o Tribunal de Contas da União para proceder às suas intimações.
O inciso II do art. 179 do Regimento Interno do TCU é claro ao exigir apenas a comprovação da entrega no endereço do destinatário, bastando o aviso de recebimento simples. 
Da revelia da responsável: Organização Não Governamental Ação Pela Cidadania
No caso vertente, a citação da responsável se deu em endereço proveniente da base de CPFs da Receita Federal, em sistema custodiado pelo TCU. A entrega do ofício citatório nesse endereço ficou comprovada (peças 82, 85 e 87) .
Nos processos do TCU, a revelia não leva à presunção de que seriam verdadeiras todas as imputações levantadas contra os responsáveis, diferentemente do que ocorre no processo civil, em que a revelia do réu opera a presunção da verdade dos fatos narrados pelo autor (Acórdão 1009/2018-TCU-Plenário, Relator Bruno Dantas; 2369/2013-TCU-Plenário, Relator Benjamin Zymler e 2449/2013-TCU-Plenário, Relator Benjamin Zymler) . Dessa forma, a avaliação da responsabilidade do agente não pode prescindir da prova existente no processo ou para ele carreada. 
Ao não apresentar sua defesa, a responsável deixou de produzir prova da regular aplicação dos recursos sob sua responsabilidade, em afronta às normas que impõem aos gestores públicos a obrigação legal de, sempre que demandados pelos órgãos de controle, apresentar os documentos que demonstrem a correta utilização das verbas públicas, a exemplo do contido no art. 93 do Decreto-Lei 200/1967: "Quem quer que utilize dinheiros públicos terá de justificar seu bom e regular emprego na conformidade das leis, regulamentos e normas emanadas das autoridades administrativas competentes." 
Mesmo as alegações de defesa não sendo apresentadas, considerando o princípio da verdade real que rege esta Corte, procurou-se buscar, em manifestações do responsável na fase interna desta Tomada de Contas Especial, se havia algum argumento que pudesse ser aproveitado a seu favor. 
No entanto, a responsável não se manifestou na fase interna, não havendo, assim, nenhum argumento que possa vir a ser analisado e posteriormente servir para afastar as irregularidades apontadas.
Em se tratando de processo em que a parte interessada não se manifestou acerca das irregularidades imputadas, não há elementos para que se possa efetivamente aferir e reconhecer a ocorrência de boa-fé na conduta da responsável, podendo este Tribunal, desde logo, proferir o julgamento de mérito pela irregularidade das contas, conforme os termos dos §§ 2º e 6º do art. 202 do Regimento Interno do TCU. (Acórdão 2064/2011-TCU-Primeira Câmara (Relator Ubiratan Aguiar) , 6.182/2011-TCU-1ª Câmara (Relator Weber de Oliveira) , 4.072/2010-TCU-1ª Câmara (Relator Valmir Campelo) , 1.189/2009-TCU-1ª Câmara (Relator Marcos Bemquerer) , 731/2008-TCU-Plenário (Relator Aroldo Cedraz) .
Dessa forma, a responsável Organização Não Governamental Ação Pela Cidadania deve ser considerada revel, nos termos do art. 12, § 3º, da Lei 8.443/1992, devendo as contas serem julgadas irregulares, condenando-o solidariamente ao débito apurado e aplicando-lhe a multa prevista no art. 57 da Lei 8.443/1992.
Nada obstante, oportuno registrar que nas alegações de defesa (peça 88, p. 1) , o Sr. André Luís Actis de Sousa faz referência ao Ofício 17794/2022 (peça 85) , que, na verdade, foi enviado à entidade convenente. Apesar disso, o referido responsável, que, segundo o Sistema CPF/CNPJ da Receita Federal do Brasil, é seu presidente até a presente data, não faz menção à entidade no âmbito da sua defesa e assina sozinho a peça de defesa. Por seu turno, o Despacho de conclusão das comunicações (peça 89) informa que ambos os responsáveis apresentaram defesa à peça 88. Contudo, restou caracterizada a revelia porque a única peça de defesa apresentada não faz referência expressa à entidade convenente.
Da defesa do responsável André Luís Actis de Sousa
O responsável André Luís Actis de Sousa apresentou defesa, cujos argumentos serão reproduzidos adiante, de forma sintetizada, seguidos das respectivas análises:
Argumento 1 (peça 88, p. 1-2) :
Qualquer penalidade a ser aplicada requer uma proporcionalidade e legalidade adequada ao caso.
É crucial que seja observada a inexistência de má-fé para fins de adequação da penalidade a ser imposta em observância aos princípios de proporcionalidade e razoabilidade.
Não há qualquer evidência de má-fé do responsável.
Análise do argumento 1: 
Com relação à observância ao princípio da proporcionalidade, entende-se que a imputação do débito ao responsável corresponde aos recursos efetivamente repassados no âmbito do ajuste examinado, com abatimento dos valores devolvidos pelo convenente (peças 9, 21, 22 e 78) , o que, atende adequadamente ao referido postulado, porquanto o ex-gestor não se desincumbiu do ônus da prova da regularidade da aplicação de recursos públicos, nos termos do art. 70, parágrafo único, da Constituição Federal, bem assim o art. 93 do Decreto-Lei 200/1967 c/c o art. 66 do Decreto 93.872/1986, consoante evidenciado no âmbito da instrução preliminar (peça 79) , restando prejudicada a comprovação de atingimento da finalidade pública proposta no convênio.
No tocante à aplicabilidade do princípio da razoabilidade ao caso vertente, se faz necessária a aferição da lógica do razoável, que está implicitamente prevista no art. 5º da LINDB, segundo o qual "na aplicação da lei, o juiz atenderá aos fins sociais a que ela se dirige e às exigências do bem comum".
Nesse contexto, importante ressaltar que a tese da "lógica do razoável" já restou evidenciada no âmbito deste Tribunal, conforme excerto de Voto condutor do Acórdão 11231/2015-TCU-Segunda Câmara, de relatoria do Ministro Augusto Nardes (TC Processo 030.349/2008-4) :
17. De outro lado, a par das irregularidades atribuídas ao recorrente frente a todos os elementos que conformam a situação fática, e em busca da decisão mais justa, concordo com o auditor da Serur, quando afirma que (...) 'é de mister a utilização da 'lógica do razoável', que tem tanta dignidade quanto a lógica tradicional pura, porém uma lógica impregnada de pontos de vista estimativos, de critérios de valoração e de pautas axiológicas'.
No caso concreto, a estimativa, o critério de valoração e a pauta axiológica devem levar em conta a atuação do homem médio, aquele cuja diligência, zelo, ética e moral sejam representativos da população brasileira. É dizer, deve-se comparar a conduta do causador do dano com aquele esperado de um homem médio para se verificar se ocorreu ou não erro de conduta.
Esse posicionamento resta reiterado no âmbito do Acórdão 33/2005-TCU-Plenário, Relator Ministro Benjamin Zymler (TC Processo 003.192/2001-0) , consoante excerto abaixo reproduzido:
19. Ao analisar a existência de culpa, em qualquer uma de suas modalidades, adotarei como parâmetro para comparação a conduta esperada de um homem médio, diligente e probo - o equivalente ao princípio romano do bonus pater familiae. Ressalto ser pacífica a assimilação desse princípio pelo direito pátrio, tanto que, na época em que ocorreram os fatos ora sob exame, ele estava insculpido nos arts. 1.300 e 1.301 do Código Civil, no art. 153 da Lei das Sociedades Anônimas e no art. 142 do Código Comercial.
20. Desse princípio decorre que o agente público deverá agir como se estivesse cuidando dos seus próprios negócios, respondendo pelos danos que vier a causar em decorrência de condutas desidiosas ou temerárias. Assim, nas palavras de José Aguiar Dias, 'a culpa pode ser entendida como a falta de diligência na observância da norma de conduta, isto é, o desprezo, por parte do agente, do esforço necessário para observá-la, com resultado não objetivado, mas previsível, desde que o agente se detivesse na consideração das consequências eventuais de sua atitude. (Da Responsabilidade Civil. 6ª ed. Rio de Janeiro: Forense, 1979) .
Isso posto, cabe aduzir a seguinte indagação: É exigível de um gestor que recebe recursos federais da ordem de R$ 242.500,00 que cumpra legislação de estatura constitucional (art. 70, parágrafo único) , consistente na apresentação de todos os documentos necessários para comprovação inequívoca do nexo de causalidade entre os recursos repassados e as despesas executadas, de forma demonstrar a boa e regular aplicação dos recursos públicos postos à sua disposição e o atingimento da finalidade pública almejada?
Nesse sentido, era de se esperar de um gestor médio que elaborasse um conjunto de elementos consistentes que comprovassem a boa e regular aplicação de recursos públicos que gerenciou durante sua atuação na presidência da entidade convenente.
Dessa forma, entende-se que os princípios da razoabilidade e da proporcionalidade foram plenamente observados na análise de todo o compêndio processual.
No tocante à alegação de inexistência de má-fé, cabe trazer a lume que a responsabilidade dos jurisdicionados perante o TCU é de natureza subjetiva, caracterizada mediante a presença de simples culpa stricto sensu, sendo desnecessária a caracterização de conduta dolosa ou má-fé do gestor para que este seja responsabilizado. Desse modo, é suficiente a quantificação do dano, a identificação da conduta do responsável que caracterize sua culpa, seja por imprudência, imperícia ou negligência, e a demonstração do nexo de causalidade entre a conduta culposa (stricto sensu) e a irregularidade que ocasionou o dano ao erário.
Nesse sentido, a ausência de constituição de um conjunto probatório consistente com vistas a demonstrar a execução do objeto pactuado e nexo de causalidade entre os recursos repassados e as despesas executadas revela grave inobservância de dever de cuidado no trato com a coisa pública, isto é, ato praticado com culpa grave, pois, na espécie, a conduta do responsável se distancia daquela que seria esperada de um administrador público minimante diligente.
Portanto, as alegações de defesa apresentadas não devem ser acolhidas.
Argumento 2 (peça 88, p. 2 e 5) :
Não houve dano ao interesse público.
Não ficou evidenciado qualquer benefício ou lucro que exorbitasse à legítima expectativa do contrato.
O defendente possui histórico irretocável no período em que foi o presidente da entidade convenente.
Não há elementos indiciários para que o responsável seja punido e obrigado a devolver valores que não manuseou.
Os serviços, instrumentos e aparelhos sociais construídos graças ao convênio em reanálise puderam ser visto e vivenciados por todos no decorrer da vigência do contrato (peça 88, p. 5) .
Análise do argumento 2: 
Depreende-se dos argumentos apresentados nesta seção que o responsável não logrou contestar cada um dos itens consignados no âmbito da instrução preliminar (peça 79) , a qual lhe foi enviado juntamente com o ofício de citação, com vistas a subsidiar a apresentação de suas alegações defesa. Ao invés disso, os argumentos se limitaram a aduzir que não houve dano ou benefício pessoal ou que seu histórico era irretocável. Contudo, é responsabilidade pessoal do gestor a comprovação do bom e regular emprego dos valores públicos que, nessa condição, tenha recebido, cabendo-lhe, em consequência, o ônus da prova. Sendo assim, é obrigação do gestor das despesas ressarcir o erário dos prejuízos a que tenha dado causa por ação ou omissão no cumprimento da lei ou das normas de direito financeiro. 
Isso porque nos processos relativos ao controle financeiro da Administração Pública, a culpa dos gestores por atos irregulares que causem prejuízo ao erário é legalmente presumida, ainda que não se configure ação ou omissão dolosa, admitida prova em contrário, a cargo do gestor. Na fiscalização dos gastos públicos, privilegia-se, como princípio básico, a inversão do ônus da prova. Cabe ao gestor demonstrar a boa aplicação dos dinheiros e valores públicos sob sua responsabilidade (art. 70, parágrafo único, da Constituição Federal e art. 93 do Decreto-Lei 200/1967, c/c o art. 66 do Decreto 93.872/1986) .
Esse entendimento fundamenta-se no dever de prestar contas, previsto no parágrafo único do art. 70 da Constituição Federal, bem como em outros normativos infraconstitucionais, como o Decreto-Lei 200/1967. Nesse sentido é o teor dos Acórdão 2024/2016-TCU-Segunda Câmara, 1.449/2016-TCU-2ª Câmara, 11.236/2015-TCU-2ª Câmara, 11.222/2015-TCU-2ª Câmara e 7.612/2015-TCU-1ª Câmara.
Contudo, no caso sob exame, diferentemente ao argumentado pela defesa, verificou-se que os documentos inseridos no Siconv pela entidade convenente não permitem constatar que as atividades objeto das fotografias e/ou documentos tenham sido realizadas no âmbito do convênio em epígrafe. Além disso, a referida entidade não logrou encaminhar aos autos documentos e/ou elementos que comprovassem a efetiva execução física do objeto do ajuste sob exame, tais como: relatórios semestrais contendo avaliação qualitativa e quantitativa acerca dos resultados obtidos com a execução do projeto, detalhando a metodologia empregada para a execução das metas previstas no plano de trabalho, bem como analise do impacto social sobre o público-alvo beneficiado e sobre o problema e/ou demanda que deu origem ao projeto.
Nesse contexto, importante destacar que o instrumento de repasse estabelecia de forma expressa a obrigatoriedade de apresentação dos documentos supramencionados, conforme fixado em sua cláusula segunda, inciso II, alínea l (peça 7, p. 3) . Dessa forma, não foi possível comprovar a execução física das metas e etapas previstas no plano de trabalho do ajuste, conforme demonstrado no âmbito do Parecer 2/2019/DPLGBT/SNPG/MMFDH (peça 28) .
Além disso, verificou-se, a partir dos documentos inseridos no Siconv, que as 25 notas fiscais emitidas pela empresa Camafeu Consultoria Ltda. ME não possuem discriminação dos serviços prestados nem atesto de seu efetivo recebimento. Além disso, não foi localizado o respectivo contrato de prestação de serviços, tampouco, os procedimentos licitatórios ou de inexigibilidade correspondentes.
Não foram localizadas nos autos nem no Siconv as Notas Fiscais 18 e 222 relativas a serviços prestados por Shirlene das Graças Viana Ribeiro ME. Por seu turno, a Nota Fiscal 185, emitida em nome da sobredita ME não discrimina os serviços prestados, informando apenas que se trata da primeira parcela do Contrato 5/2014, que também não foi inserido nos autos nem no Siconv.
A Nota Fiscal 2, de 16/4/2014, emitida em nome de Cezar Augusto de Jesus Souza, embora discrimine os serviços prestados, não informa a quantidade de cada material produzido, não possui o número do convênio nem o atesto de seu efetivo recebimento. Importante destacar que o Sr. Cezar Augusto foi o responsável da entidade convenente que efetuou lançamentos no Siconv nas abas prestação de contas/relatório de execução, indicando que o mesmo era seu funcionário ou colaborador.
Por fim, não foram localizados nos autos nem no Siconv contrato e/ou nota fiscal referente aos sete recibos, emitidos em nome de Beatriz Julia Santana de Abreu, relativos à locação de imóvel. Dessa forma, não se pode, com razoabilidade e qualquer grau de certeza, associar nenhum dos atos da dinâmica financeira do convênio aos desembolsos ali formalmente declarados (Acórdão 2161/2006-TCU-Segunda Câmara) .
Portanto, as alegações de defesa apresentadas não devem ser acolhidas.
Argumento 3 (peça 88, p. 4-5) :
A verba do convênio seria destinada para a prestação de serviços previstos no edital e seriam pagos pela própria Administração Pública diretamente aos fornecedores e prestadores de serviços, conforme parágrafo quarto da cláusula quinta.
Este contrato, ora comentado, foi devidamente executado em conformidade e em acompanhamento pelo próprio governo, obedecendo leis e fundamentos do edital e da legislação nacional, inclusive com devido acompanhamento do Estado quanto à execução do plano de trabalho, dos prazos, do repasse direto dos recursos da União para o Prestador de Serviço, sem que este autor tivesse em sua disponibilidade qualquer montante público.
Análise do argumento 3: 
Diferentemente do argumentado pelo responsável, os recursos federais repassados pela União não foram pagos diretamente aos fornecedores pela própria Administração Pública Federal. De acordo com a cláusula quinta do instrumento do convênio, a concedente iria transferir os recursos previstos na cláusula quarta em favor da convenente, que, por seu turno, deveria mantê-los em conta bancária específica para o pagamento somente das despesas previstas no plano de trabalho do ajuste, mediante crédito na conta bancária de titularidade dos fornecedores e prestadores de serviços (parágrafo quarto da cláusula quinta) . Aliás, a entidade convenente estava obrigada a movimentar os recursos federais recebidos exclusivamente na conta vinculada ao convênio (cláusula terceira, inciso II, alínea b) .
Prova disso é que os recursos públicos federais (R$ 242.500,00) foram, de acordo com a Ordem Bancária 2014OB801054 (peça 9) , transferidos para a conta corrente da entidade convenente: Banco 104 Agência 0991 conta corrente 30027891, sendo o ora defendente seu presidente à época dos fatos.
Portanto, as alegações de defesa apresentadas não devem ser acolhidas.
Da análise procedida acima, verifica-se que os argumentos de defesa não foram suficientes para elidir a irregularidade pela qual está sendo responsabilizado, de forma que devem ser rejeitados.
Não há elementos para que se possa efetivamente aferir e reconhecer a ocorrência de boa-fé na conduta do Sr. André Luís Actis de Sousa, podendo este Tribunal, desde logo, proferir o julgamento de mérito pela irregularidade das contas, conforme os termos dos §§ 2º e 6º do art. 202 do Regimento Interno do TCU, condenando-se o responsável ao débito apurado e aplicando-lhe a multa prevista no art. 57, da Lei 8.443/1992.
Prescrição da Pretensão Punitiva
Vale ressaltar que a pretensão punitiva do TCU, conforme Acórdão 1441/2016-TCU-Plenário, Relator Benjamin Zymler, que uniformizou a jurisprudência acerca dessa questão, subordina-se ao prazo geral de prescrição indicado no art. 205 do Código Civil, que é de dez anos, contado da data de ocorrência da irregularidade sancionada, nos termos do art. 189 do Código Civil, sendo este prazo interrompido pelo ato que ordenar a citação, a audiência ou a oitiva dos responsáveis.
No caso em exame, não ocorreu a prescrição, uma vez que a irregularidade sancionada ocorreu em 2/4/2014, e o ato de ordenação da citação ocorreu em 23/3/2022.
CONCLUSÃO
Em face da análise promovida na seção "Exame Técnico", verifica-se que a responsável Organização Não Governamental Ação Pela Cidadania não logrou comprovar a boa e regular aplicação dos recursos. Instada a se manifestar, optou pelo silêncio, configurando a revelia, nos termos do § 3º, do art. 12, da Lei 8.443/1992. Por seu turno, propõe-se rejeitar as alegações de defesa apresentadas pelo Sr. André Luís Actis de Sousa, uma vez que não foram suficientes para sanar as irregularidades a ele atribuídas nem afastar o débito apurado. Ademais, inexistem nos autos elementos que demonstrem a boa-fé dos responsáveis ou a ocorrência de outras excludentes de culpabilidade.
Verifica-se também que não houve a prescrição da pretensão punitiva, conforme análise já realizada.
Tendo em vista que não constam dos autos elementos que permitam reconhecer a boa-fé dos responsáveis, sugere-se que as suas contas sejam julgadas irregulares, nos termos do art. 202, § 6º, do Regimento Interno do TCU, com a imputação do débito atualizado monetariamente e acrescido de juros de mora, nos termos do art. 202, § 1º do Regimento Interno do TCU, descontado o valor eventualmente recolhido, com a aplicação da multa prevista no art. 57 da Lei 8.443/1992.
Por fim, como não houve elementos que pudessem modificar o entendimento acerca das irregularidades em apuração, mantém-se a matriz de responsabilização presente na peça 78.
PROPOSTA DE ENCAMINHAMENTO
Diante do exposto, submetemos os autos à consideração superior, propondo ao Tribunal:
considerar revel a responsável Organização Não Governamental Ação Pela Cidadania (05.598.166/0001-75) , para todos os efeitos, dando-se prosseguimento ao processo, com fulcro no art. 12, § 3º, da Lei 8.443/1992; 
rejeitar as alegações de defesa apresentadas pelo responsável André Luís Actis de Sousa (XXX.277.715-XX) ; 
julgar irregulares, nos termos dos arts. 1º, inciso I, 16, inciso III, alíneas b e c, da Lei 8.443/1992, c/c os arts. 19 e 23, inciso III, da mesma Lei, as contas dos responsáveis André Luís Actis de Sousa (XXX.277.715-XX) e Organização Não Governamental Ação Pela Cidadania (05.598.166/0001-75) , condenando-os solidariamente ao pagamento das importâncias a seguir especificadas, atualizadas monetariamente e acrescidas dos juros de mora, calculadas a partir das datas discriminadas até a data da efetiva quitação do débito, fixando-lhes o prazo de quinze dias, para que comprovem, perante o Tribunal, o recolhimento das referidas quantias aos cofres do Tesouro Nacional, nos termos do art. 23, inciso III, alínea "a", da citada lei, c/c o art. 214, inciso III, alínea "a", do Regimento Interno do TCU.  
		Débitos relacionados ao responsável André Luís Actis de Sousa (XXX.277.715-XX) em solidariedade com Organização Não Governamental Ação Pela Cidadania (05.598.166/0001-75) :
	Data de ocorrência
	Valor histórico (R$) 
	Tipo da parcela

	2/4/2014
	242.500,00
	Débito

	29/3/2017
	3.050,35
	Crédito

Valor atualizado do débito (com juros) em 7/7/2022: R$ 403.884,54.
aplicar individualmente aos responsáveis André Luís Actis de Sousa (XXX.277.715-XX) e Organização Não Governamental Ação Pela Cidadania (05.598.166/0001-75) , a multa prevista no art. 57 da Lei 8.443/1992 c/c o art. 267 do Regimento Interno do TCU, fixando-lhes o prazo de quinze dias, a contar da notificação, para que comprovem, perante o Tribunal (art. 214, III, alínea "a", do Regimento Interno do TCU) , o recolhimento da dívida aos cofres do Tesouro Nacional, atualizada monetariamente desde a data do acórdão que vier a ser proferido por este Tribunal até a data do efetivo recolhimento, se paga após o vencimento, na forma da legislação em vigor;
autorizar, desde logo, a cobrança judicial das dívidas, caso não atendidas as notificações, na forma do disposto no art. 28, inciso II, da Lei 8.443/1992;
autorizar também, desde logo, se requerido, com fundamento no art. 26, da Lei 8.443, de 1992, c/c o art. 217, §1º do Regimento Interno do TCU, o parcelamento da (s) dívida (s) em até 36 parcelas, incidindo, sobre cada parcela, corrigida monetariamente, os correspondentes acréscimos legais, fixando-lhes o prazo de quinze dias, a contar do recebimento da notificação, para comprovarem, perante o Tribunal, o recolhimento da primeira parcela, e de trinta dias, a contar da parcela anterior, para comprovarem os recolhimentos das demais parcelas, devendo incidir, sobre cada valor mensal, atualizado monetariamente, os juros de mora devidos, no caso do débito, na forma prevista na legislação em vigor, alertando-se os responsáveis de que a falta de comprovação do recolhimento de qualquer parcela importará o vencimento antecipado do saldo devedor, nos termos do § 2º do art. 217 do Regimento Interno deste Tribunal; 
enviar cópia do Acórdão a ser prolatado à Procuradoria da República no Estado da Bahia, nos termos do § 3º do art. 16 da Lei 8.443/1992, c/c o § 7º do art. 209 do Regimento Interno do TCU, para adoção das medidas cabíveis; e
enviar cópia do Acórdão que vier a ser proferido ao Ministério da Mulher, da Família e dos Direitos Humanos e aos responsáveis, para ciência;
informar à Procuradoria da República no Estado da Bahia, ao Ministério da Mulher, da Família e dos Direitos Humanos e aos responsáveis que a presente deliberação, acompanhada do Relatório e do Voto que a fundamenta, está disponível para a consulta no endereço www.tcu.gov.br/acordaos, além de esclarecer que, caso requerido, o TCU poderá fornecer sem custos as correspondentes cópias, de forma impressa; e
informar à Procuradoria da República no Estado da Bahia que, nos termos do parágrafo único do art. 62 da Resolução TCU 259/2014, os procuradores e membros do Ministério Público credenciados nesta Corte podem acessar os presentes autos de forma eletrônica e automática, ressalvados apenas os casos de eventuais peças classificadas como sigilosas, as quais requerem solicitação formal.
O Ministério Público de Contas, representado nos presentes autos pelo Procurador Dr. Marinus Eduardo De Vries Marsico, manifestou-se de acordo com a proposta alvitrada pela unidade técnica, ressaltando a não ocorrência de prescrição (peça 94) :
Trata-se de Tomada de Contas Especial iniciada pelo Ministério da Mulher, da Família e dos Direitos Humanos, em desfavor de André Luís Actis de Sousa e da Organização Não Governamental Ação Pela Cidadania, em razão da não comprovação da regular aplicação dos recursos repassados por força do Convênio 788.698 (peça 7) , avençado entre o referido Ministério e a ONG Ação Pela Cidadania, cujo objeto consistiu no instrumento descrito como "Implantar Centro de Promoção e Defesa dos Diretos de LGBT no município de Salvador/BA".
Foi acordado o valor de R$ 250.000,00 para o convênio, sendo R$ 242.500,00 de responsabilidade do concedente, firmada a vigência de 31/12/2013 a 1/4/2015, com a prestação de contas devendo ser entregue até 1/6/2015.
O início da TCE foi justificado pela "não comprovação da execução física e/ou financeira do objeto do convênio".
Depois do regular trâmite do feito, a conclusão técnica constante na instrução de peça 90 foi considerar revel a Organização Não Governamental Ação Pela Cidadania, rejeitar as alegações de defesa do Sr. André Luís Actis de Sousa, julgar as contas irregulares para condenar o gestor e a entidade solidariamente em débito e aplicar-lhes a multa definida no art. 57 da Lei 8.443/1992.
 A avaliação da prescrição da pretensão punitiva ocorreu com arrimo no Acórdão 1441/2016-TCU-Plenário. Ocorre que a Resolução-TCU 344/2022 mudou as bases do aludido acórdão para os marcos definidos na Lei 9.873/1999.
Segundo a citada resolução o prazo quinquenal será contado:
I - da data em que as contas deveriam ter sido prestadas, no caso de omissão de prestação de contas;
II - da data da apresentação da prestação de contas ao órgão competente para a sua análise inicial;
III - do recebimento da denúncia ou da representação pelo Tribunal ou pelos órgãos de controle interno, quanto às apurações decorrentes de processos dessas naturezas;
IV - da data do conhecimento da irregularidade ou do dano, quando constatados em fiscalização realizada pelo Tribunal, pelos órgãos de controle interno ou pelo próprio órgão ou entidade da Administração Pública onde ocorrer a irregularidade;
V - do dia em que tiver cessado a permanência ou a continuidade, no caso de irregularidade permanente ou continuada.
Havendo a interrupção diante dos seguintes eventos:
I - pela notificação, oitiva, citação ou audiência do responsável, inclusive por edital; 
II - por qualquer ato inequívoco de apuração do fato;
III - por qualquer ato inequívoco de tentativa de solução conciliatória; 
IV - pela decisão condenatória recorrível.
Retornado para o tema prescrição, anota-se: data limite para a prestação de contas 1/6/2015; notificação do atraso das contas em 2/6/2015 (peça 11) ; registro na conta de inadimplentes em 22/1/2016 (peça 17) ; comunicação do interessado em 13/3/2017 informando que complementaria a prestação de contas (peça 25) ; pedido de complementação da prestação de contas em 4/9/2017 (peça 27) ; proposta de reprovação das contas em 6/3/2019 (peça 28) ; pronunciamento ministerial e determinação de encaminhamento da TCE para o Tribunal em 6/10/2020 (peça 75) ; autorização da citação pelo titular da unidade em 23/3/2022 (peça 81) ; encerramento da fase de instrução em 16/9/2022 (peça 92) .
Os eventos processuais destacados do histórico da TCE comprovam que não houve prescrição a justificar o não julgamento do mérito do feito.
Dito isso, externamos nossa concordância com a proposta uníssona apresentada pela Secex-TCE às peças 90 a 92. 
É o relatório.

não há.

Procurador Marinus Eduardo De Vries Marsico.

TOMADA DE CONTAS ESPECIAL. MINISTÉRIO DA MULHER, DA FAMÍLIA E DOS DIREITOS HUMANOS. RECURSOS REPASSADOS POR MEIO DE CONVÊNIO PARA ORGANIZAÇÃO NÃO GOVERNAMENTAL. NÃO COMPROVAÇÃO DA EXECUÇÃO FÍSICA. AUSÊNCIA DE DOCUMENTOS APTOS A COMPROVAR O NEXO DE CAUSALIDADE ENTRE OS RECURSOS REPASSADOS E A EXECUÇÃO DO OBJETO. NÃO OCORRÊNCIA DE PRESCRIÇÃO. CONTAS IRREGULARES. DÉBITO. MULTA.

TOMADA DE CONTAS ESPECIAL (TCE)

Unidade de Auditoria Especializada em Tomada de Contas Especial (AudTCE).

O Ministério da Mulher, da Família e dos Direitos Humanos celebrou o Convênio Siconv 788698/2013-SDH/PR com a organização não governamental Ação pela Cidadania, representada pelo seu presidente, Sr. André Luís Actis de Souza, para a implantação do Centro de Promoção e Defesa dos Diretos de LGBT no Município de Salvado/BA (peça 7) .
O referido ajuste foi firmado no valor de R$ 250.000,00, sendo R$ 242.500,00 à conta do concedente e R$ 7.500,00 referentes à contrapartida do convenente, com vigência de 31/12/2013 a 1/4/2015, e prazo para apresentação da prestação de contas em 1/6/2015.
Após a prestação de contas, o órgão concedente concluiu pela sua reprovação em face da não comprovação da execução física e financeira do objeto do convênio.
Em concordância, a Controladoria-Geral da União emitiu o Relatório de Auditoria 1322/2020 (peça 72) . O certificado de auditoria e o parecer do dirigente do órgão de controle interno apontaram a irregularidade das contas (peças 73 e 74) , com ciência do ministro da respectiva pasta para o encaminhamento ao TCU (peça 75) .
No âmbito desta Corte, os responsáveis foram regularmente citados. O Sr. André Luís Actis de Sousa apresentou suas alegações de defesa (peça 88) , enquanto a organização não governamental Ação pela Cidadania permaneceu silente, devendo ser considerada revel (art. 12, § 3º, da Lei 8.443/1992) .
Em síntese, os argumentos apresentados pelo responsável versaram sobre os princípios da proporcionalidade e legalidade, inexistência de má-fé, ausência de dano ao interesse público, e previsão de pagamentos da prestação de serviços previstos no edital pela própria Administração Pública diretamente aos fornecedores e prestadores, conforme estaria previsto no parágrafo quarto da cláusula quinta do termo de convênio. 
A unidade técnica considerou as alegações de defesa insuficientes para afastar a irregularidade apontada, com proposta de rejeitá-las, julgar irregulares as contas dos responsáveis, condená-los em débito solidário e aplicar-lhes a multa definida no art. 57 da Lei 8.443/1992.
O Ministério Público de Contas aquiesceu à proposta de encaminhamento da unidade instrutora, ressaltando a não ocorrência de prescrição nos termos da novel Resolução-TCU 344/2022.
Feito esse breve resumo, passo a decidir.
II
Preliminarmente, registro que, conforme apontado pelo Parquet especializado, o instituto da prescrição das pretensões punitiva e ressarcitória passou a ser regulado no âmbito desta Corte de Contas pela recente Resolução-TCU 344/2022 e, por constituir questão de ordem pública, a alcançar todos os processos em tramitação neste Tribunal, exceto aqueles já remetidos aos órgãos ou às entidades competentes para fins de cobrança judicial, nos termos do seu art. 10.
De acordo com a referida norma, elaborada em consonância com os ditames da Lei 9.873/1999 e com a jurisprudência dominante do Supremo Tribunal Federal - STF acerca do tema, em especial com o que restou decidido na ADI 5.509, foi estabelecido o prazo de cinco anos para a operação da prescrição em processos de controle externo, a teor do que dispõe o seu art. 2º. 
No caso de processo de contas, hipótese ora tratada, a norma em evidência fixa como termo inicial da contagem de prazo de ambas as prescrições a data da apresentação da prestação de contas ao órgão competente ou, na inobservância de tal dever, a data em que as contas deveriam ter sido prestadas, consoante dispõe, respectivamente, o art. 4º, incisos II e I da citada Resolução.
In casu, o prazo para a prestação de contas exauriu-se em 1/6/2015, data a partir da qual se inicia a fluência do prazo prescricional. Aplicada a hipótese de interrupção estatuída no art. 5º, inciso II, da referida resolução, podem ser considerados atos inequívocos de apuração dos fatos pelo órgão administrativo: 
2.1. notificação do atraso das contas, por meio do Ofício 571/2015, de 2/6/2015 (peça 11) ; 
2.2. registro na conta de inadimplentes, em 22/1/2016 (peça 17) ; 
2.3. comunicação do interessado em 13/3/2017, informando que complementaria a prestação de contas (peça 25) ; 
2.4. pedido do Coordenador de Acompanhamento de Programas para complementação da prestação de contas e assinatura do responsável, com apresentação de documentos/informações comprobatórios quanto aos produtos propostos no Plano de Trabalho, em 4/9/2017 (peça 27) ; 
2.5. parecer de prestação de contas final, com proposta de reprovação das contas, em 6/3/2019 (peça 28) ; 
2.6. pronunciamento ministerial e determinação de encaminhamento da TCE para o Tribunal em 6/10/2020 (peça 75) ; 
2.7. pronunciamento da unidade técnica para realização da citação em 23/3/2022 (peça 81) .
Dessa forma, os eventos processuais destacados no histórico da presente TCE comprovam a inocorrência de prescrição nos presentes autos.
III
Passo ao exame do mérito.
Acompanho os pareceres precedentes, adotando os argumentos neles expendidos em minhas razões de decidir, sem prejuízo de tecer algumas considerações.
Ante o silêncio da organização não governamental Ação pela Cidadania, devem lhe ser aplicados os efeitos da revelia previstos no art. 12, § 3º, da Lei 8.443/1992.
O plano de trabalho aprovado para o Convênio 788698/2013 (peça 3) previa a implantação do centro de promoção e defesa dos direitos da população LGBT com as seguintes especificações: acolher, atender e encaminhar demandas das vítimas LGBT de violação de direitos humanos, oferecendo atendimento jurídico e psicossocial para a população LGBT, seus amigos e familiares; e articular rede de enfrentamento à homofobia, priorizando o Comitê de Enfrentamento a Homo-Lesbo-Transfobia e a Ouvidoria Nacional de Direitos Humanos.
Para execução das metas, foram previstos: aluguel de espaço para funcionamento do centro; seleção e contratação de coordenação e equipe técnica administrativa, profissional para atendimento jurídico/advogado, psicossocial/psicólogo, e recebimento de denúncias; criação e produção de folder, cartilha, cartaz, banner e folheto; além da realização de reuniões bimensais e de capacitações de integrantes do referido comitê.
Consoante o Parecer técnico 2/2019/DPLGBT/SNPG (peça 28) , a prestação de contas foi reprovada quanto à execução física. Não foram apresentados documentos como contrato de locação do imóvel, termos de contratação da equipe técnica ou lista de atendimento das pessoas atendidas, entre outros.
No termo do convênio (peça 7) , havia previsão expressa sobre a obrigatoriedade de o convenente registrar as informações referentes às licitações realizadas e aos contratos administrativos celebrados para aquisição de bens e serviços necessários a fim de executar o objeto pactuado, no Sistema de Gestão de Convênios e Contratos de Repasse (Siconv) . Contudo, neste caso concreto, conforme apontado pelo tomador de contas, apesar das diversas diligências realizadas, os responsáveis não lograram encaminhar aos autos documentos e/ou elementos que comprovassem a efetiva execução física do objeto em exame. 
Consoante a jurisprudência unânime desta Corte, compete ao gestor comprovar a boa e regular aplicação dos recursos públicos, cabendo-lhe, portanto, o ônus da prova. Assim, não há que se falar em ofensa aos princípios da proporcionalidade ou da razoabilidade pela imputação de débito ao responsável pelos recursos efetivamente repassados no âmbito do convênio em tela.
Em consulta ao Sistema Siconv, verificou-se a existência de diversos documentos, a exemplo de: listas de presença de atividades internas e externas realizadas no centro,  fotografias, atas de reunião, relatórios de visitas ao centro, relatório de atividades, relatório de cumprimento do objeto, dispensa de licitação para material gráfico, entre outros.
Contudo, não foram localizados no sistema de convênios nem nos autos documentos fiscais com a correspondente movimentação financeira, de modo a comprovar o imprescindível nexo de causalidade dos recursos repassados e a execução do objeto do repasse.
A comprovação da boa e regular aplicação de recursos públicos transferidos mediante convênio evidencia-se mediante a execução física e a execução financeira da avença, acompanhada do nexo de causalidade entre uma e outra. A falta de documentação, tais como extratos bancários, notas fiscais com a identificação do convênio e relação de pagamentos, não permite estabelecer nexo de causalidade entre outros documentos apresentados e parte do objeto supostamente executada.
Não procede a alegação do Sr. André Luís Actis de Souza sobre o repasse direto dos recursos da União para o prestador de serviço, sem que tivesse em sua disponibilidade qualquer montante público. Consoante Ordem Bancária 2014OB801054 (peça 9) , os recursos públicos federais da ordem de R$ 242.500,00 tiveram como destino a conta corrente da entidade convenente (banco 104, agência 0991, conta corrente 30027891) , sendo o Sr. André Luís Actis de Souza seu presidente à época dos fatos. 
Diante da ausência de documentos aptos a demonstrar a execução dos itens previstos no plano de trabalho com o respectivo pagamento com recursos Convênio Siconv 788698/2013-SDH/PR, conclui-se que os responsáveis devem ter suas contas julgadas irregulares, condenados ao pagamento do valor transferido, bem como deve lhes ser aplicada a multa prevista no art. 57 da Lei 8.443/1992.
	Nestes termos, voto para que o Tribunal acolha a minuta de acórdão que ora submeto à deliberação do colegiado.
TCU, Sala das Sessões, em 7 de fevereiro de 2023.
Ministro VITAL DO RÊGO 
Relator